【裁判字號】    97,訴,70
【裁判日期】    970425
【裁判案由】    貪污等
【裁判全文】
臺灣桃園地方法院刑事判決                97年度訴字第70號
公  訴  人  台灣桃園地方法院檢察署檢察官
被      告  甲○○
                    樓
選任辯護人  徐志明律師
            黃坤鍵律師
上列被告因貪污等案件，經檢察官提起公訴（96年度偵緝字第41
8 號），本院判決如下：
    主  文
甲○○依據法令從事公務之人員，侵占公有財物，處有期徒刑貳
年陸月，褫奪公權貳年。
    事  實
一、甲○○自民國93年12月27日入伍服役，至95年2 月27日退伍
    ，並於服役期間在桃園縣八德市陸軍第6 軍團53工兵群工 2
    營營部擔任營行政之職務，負責部隊伙食費之出納管理工作
    ，為依據法令從事公務之人員。詎其因急需款項支用，竟意
    圖為自己不法之所有，基於侵占公有財物之犯意，於94年12
    月29日，自其部隊設於臺灣銀行桃園分行之公庫存款帳戶（
    帳號000000000000）內提領新臺幣（下同）107,825 元後，
    連同其原所持有保管之現金22,115元，總計129,940 元之公
    有財物予以侵占入己，挪供私用。而其為避免為部隊長官稽
    核查知，乃再於同日，明知其未將該129,940 元款項匯至陸
    軍第6 軍團司令部帳戶，卻於其職務上所掌「陸軍第53工兵
    群工2 營現金收支登記簿（94年度）」之公文書上，在94年
    12月29日之分類帳中，為單據編號「支662 」、費用欄「(5)
    」、摘要欄「匯回10月份主副食代金」、現金支出欄「129,
    940 」之不實事項之記載，足以生損害於該營營部就現金收
    支計算之正確性。嗣於95年6 月中某日，因該營將執行基訓
    任務，全面清查單位帳目後，始知悉上情。而甲○○在偵查
    中自白犯罪事實，並自動繳交全部犯罪所得財物。
二、案經陸軍第6 軍團53工兵群工2 營營長馬一三告發由臺灣桃
    園地方法院檢察署檢察官偵查後提起公訴。
    理  由
壹、程序事項：
一、按被告以外之人於偵查中向檢察官所為之陳述，除顯有不可
    信之情況者外，得為證據，刑事訴訟法第159 條之1 第2 項
    定有明文。本件證人馬一三、葉勝豪於偵查中向檢察官所為
    之供述，經被告甲○○及其選任辯護人於本院審理中均表示
    無意見而同意作為證據，且本院審酌該陳述作成時之狀況並
    無瑕疵之情狀存在而認為適當，亦復查無顯有不可信之情況
    存在，揆諸上開說明，自得為證據。
二、本件認定犯罪事實所引用之本件卷內所有卷證資料（包含文
    書證據、物證等證據），並無證據證明係公務員違背法定程
    序所取得，且被告及其選任辯護人，於本院審理終結前就卷
    內所有之卷證資料之證據能力均表示無意見，又卷內之文書
    證據，亦無刑事訴訟法第159 條之4 之顯有不可信之情況與
    不得作為證據之情形，則依刑事訴訟法第159 條之5 之規定
    ，本件認定犯罪事實所引用之本件卷證所有文書證據、物證
    等證據，均有證據能力。
貳、實體事項：
一、被告甲○○固不否認確有於上開所述時間，以上揭所述方式
    ，將129,940 元之款項侵占入己，並於其職務上所掌「陸軍
    第53工兵群工2 營現金收支登記簿（94年度）」之公文書上
    為不實之記載，惟矢口否認有何侵占公有財物之犯行，與辯
    護意旨同辯以：其係以虛偽不實記載之方式以請領公款，故
    應構成貪污治罪條例第5 條第1 項第2 款之利用職務上機會
    詐取財物罪云云，經查：
    (一)被告於現金收支登記簿上記載不實事項，並將129,940 元
      之款項侵占入己之情，業據其於偵查及本院審理中坦承不
      諱，核與95年6 月間擔任該營營部行政士之證人葉勝豪於
      偵查中證述之：伊係在95年3 月初接任被告之職位，負責
      營部之行政經費及伙食費，而在同年6 月間，因部隊要移
      防，必須要跟其他合辦伙食的營帳目算清楚，伊乃奉營長
      馬一三之命令核對帳目，核對後發現94年12月29日有一筆
      129,940 元（該營94年10月份之主副食代金）之金額，係
      被告本應將之匯入軍團負責伙食主計單位之帳目，但經伊
      查閱軍團所核發之伙食對帳單後，發覺該款項並未匯入，
      乃隨即向營長報告等語；及證人馬一三於偵查中證稱之：
      渠係自94年9 月間開始接任該營營長之職務，於95年6 月
      間，因部隊要移防，乃全面清查伙食帳，發現被告於94年
      12月29日，在現金收支登記簿上記載已將129,940 元匯入
      第6 軍團負責伙食之帳戶，但實際上並未匯入，經渠向被
      告詢問結果，被告無法清楚交待該筆款項之流項，只好發
      函給北部軍事法院檢察署，但因無審判權而遭退回後，渠
      便向地檢署提出告發等語相符，此外，復有臺灣銀行公庫
      存款戶對帳單、陸軍第53工兵群工2 營現金收支登記簿（
      94年度）、陸軍第6 軍團司令部主副食費明細分類帳各 1
      份在卷可稽，堪認被告自白與事實相符，而足採信。
    (二)按利用職務上之機會詐取財物與侵占，在社會事實關係上
      ，乃截然不同之兩事，而貪污治罪條例第5 條第1 項第 2
      款之利用職務上之機會詐取財物罪，係指假借職務上一切
      事機，以欺罔手段使人陷於錯誤而交付財物，準此，行為
      人苟係意圖不法之所有，對於原非自己實力支配下之物，
      以詐術不法取得，係屬詐欺取財；苟係對於原為自己持有
      ，在自己實力支配下之物，基於不法所有之意圖而予以侵
      吞入己，則屬侵占罪之範疇（最高法院89年度台上字第 8
      號判決要旨參照）。本件被告是時為該營營部之行政，負
      責部隊伙食費之出納管理工作，則該營之伙食費等公有財
      物，本即係在被告實力支配之下，是被告變易其原來之持
      有意思而為不法所有之意思，將其所持有之公有款項侵占
      入己，且為恐遭稽核查知，始再於職務上所掌之公文書為
      不實事項之記載，則其所為，自應係該當侵占罪之構成要
      件要訛，而非係利用職務上之機會，施用詐術以向該營詐
      取原非被告實力支配之物，故被告及辯護意旨上開所辯，
      即非可採。
    (三)綜上所述，本件事證明確，被告犯行洵堪認定，應依法論
      科。
二、按被告甲○○於為上開犯行後，刑法部分條文業經修正公布
    ，貪污治罪條例第2 條亦配合而為相對應之修正，並均於95
    年7 月1 日施行。修正後刑法第2 條第1 項之規定，係規範
    行為後法律變更所生新舊法律比較適用之準據法，於修正後
    刑法施行後，應適用新法第2 條第1 項規定之從舊從輕之原
    則為比較，適用最有利於行為人之法律。比較時應就罪刑有
    關之共犯、未遂犯、想像競合犯、牽連犯、連續犯、結合犯
    ，以及累犯加重、自首減輕暨其他法定加減原因（如身分加
    減）與加減例等一切情形，綜其全部罪刑之結果而為比較（
    最高法院95年度第8 次刑事庭會議決議參照）。又如涉及裁
    量權行使者，須於裁量行使時，方有比較適用問題，如易科
    罰金、易服勞役、緩刑及保安處分之宣告等。故前述一般綜
    合罪刑之結果而為比較，以決定罪刑之適用時，不就易科罰
    金等列為比較，必須已決定為緩刑、保安處分之宣告，所處
    之刑得易科罰金或易服勞役時，始就各該緩刑等部分決定其
    適用標準，此部分得予割裂適用，是為例外。就易科罰金、
    易服勞役而言，則應依修正後刑法第2 條第1 項規定，分別
    適用最有利於行為人之法律（最高法院95年度台上字第5125
    、5343、6171號判決意旨參照）。經查：
    (一)關於公務員定義部分：修正後刑法第10條第2 項規定：「
      稱公務員者，謂下列人員：一、依法令服務於國家、地方
      自治團體所屬機關而具有法定職務權限，以及其他依法令
      從事於公共事務，而具有法定職務權限者。二、受國家、
      地方自治團體所屬機關依法委託，從事與委託機關權限有
      關之公共事務者。」，而貪污治罪條例第2 條關於公務員
      之規定，為配合上開刑法公務員規定之修正，亦於95年 5
      月30日修正公布貪污治罪條例第2 條關於公務員之規定，
      並自95年7 月1 日施行，原第2 條關於公務員之規定：「
      依據法令從事公務之人員，犯本條例之罪者，依本條例處
      斷；其受公務機關委託承辦公務之人，犯本條例之罪者，
      亦同。」修正為：「公務員犯本條例之罪者，依本條例處
      斷。」因此修正後貪污治罪條例第2 條關於公務員之規定
      ，即應適用修正後刑法第10條第2 項公務員定義，惟本件
      無論修正前、後，被告均仍構成貪污治罪條例所謂之公務
      員，而無有利、不利之情形，故應依修正後刑法第2 條第
      1 項前段之規定，適用行為時法。
    (二)關於法定罰金刑最低度部分：修正前刑法第33條第5 款規
      定為銀元1 元（並依罰金罰鍰提高標準條例第1 條前段規
      定提高10倍後，折算為新臺幣30元）以上，修正後刑法第
      33條第5 款則修正為新臺幣1,000 元以上，以百元計算，
      自以行為時之法律有利於被告。
    (三)關於牽連犯部分：修正後刑法業已刪除第55條後段牽連犯
      之規定，是於新法修正施行後，已無犯一罪而其方法或結
      果之行為犯他罪名者，從一重處斷之規定，故被告於刑法
      修正前所犯之數次犯行及各該罪名，均須依數罪分論併罰
      ，應以行為時法較有利於被告。
    (四)綜上所述，本件應依修正後刑法第2 條第1 項，適用修正
      前刑法及修正前貪污治罪條例第2 條之規定。至貪污治罪
      條例第8 條雖於本次亦有修正，惟僅係將「共犯」修正為
      「正犯或共犯」，乃法律文字用語之明確化，尚非屬法律
      變更，故應依一般法律原則，適用裁判時法。
三、被告甲○○於擔任陸軍第53工兵群工2 營營行政之際，將其
    所持有之公有財物129,940 元侵占入己，並明知其未將該12
    9,940 元款項匯至陸軍第6 軍團司令部帳戶，而仍於其職務
    上所掌「陸軍第53工兵群工2 營現金收支登記簿（94年度）
    」之公文書上為「匯回10月份主副食代金」之不實記載，足
    生損害於該營營部就現金收支計算之正確性，是核被告所為
    ，係犯貪污治罪條例第4 條第1 項第1 款之侵占公有財物罪
    ，及刑法第213 條之公務員不實登載罪。被告所犯上開2 罪
    間，有方法結果之牽連關係，應依修正前刑法第55條後段之
    規定，從一重論以侵占公有財物罪。又按貪污治罪條例第 8
    條規定，犯該條例第4 條至第6 條之罪而在偵查中自白者，
    得減輕其刑。所謂自白，乃被告對自己犯罪事實之全部或一
    部之供述之謂，被告所供述者，不必限於構成要件該當事實
    ，即除供述構成要件該當事實之外，另外主張違法阻卻事由
    或責任阻卻事由，猶不失為自白（最高法院93年台上第2870
    號裁判要旨參照），是被告雖於本院審理中辯稱其所為應僅
    係犯貪污治罪條例第5 條第1 項第2 款之利用職上機會詐取
    財物罪，惟既其已就全部犯罪事實供承不諱，揆諸上開說明
    ，仍不失為自白，至其行為究應構成何罪，本即應由法院依
    職權認定之，是被告於偵查中自白犯罪，並已自動繳交全部
    所得財物129,940 元，有臺灣桃園地方法院檢察署扣押物品
    清單及贓證物款收據各1 紙在卷可憑，應依貪污治罪條例第
    8 條第2 項前段之規定，減輕其刑。再被告並無任何論罪科
    刑紀錄，僅係因父親早逝、母親年邁無法工作，家中經濟陷
    入困境而一時失慮致罹刑章，且於事後深具悔意，是本院衡
    酌其情節尚堪憫恕，認如處以法定最輕刑有期徒刑10年，仍
    屬過重，爰均依刑法第59條之規定，酌予減輕其刑，並遞減
    之。爰審酌被告身為依據法令從事公務之人員，竟仍為貪圖
    私利，即以於公文書登載不實之方式將公有財物侵占入己，
    違反公務人員誠實清廉之義務，惟兼衡其於犯後坦承大部分
    犯行，態度尚可，及本件所侵占金額非屬鉅大等一切情狀，
    量處如主文所示之刑，併依貪污治罪條例第17條之規定，宣
    告褫奪公權2 年。
據上論斷，應依刑事訴訟法第299 條第1 項前段，貪污治罪條例
第4 條第1 項第1 款、第8 條第2 項前段、第17條，修正前貪污
治罪條例第2 條，刑法第11條前段、第2 條第1 項前段、第 213
條、第59條，修正前刑法第55條，判決如主文。
本案經檢察官董良造到庭執行職務。
中    華    民    國    97    年     4    月    25    日
                    刑事第十庭  審判長法  官  江德民
                                      法  官  陳世旻
                                      法  官  蘇昌澤
以上正本證明與原本無異。
如不服本判決，應於判決送達後10日內向本院提出上訴狀（應附
繕本），其未敘述上訴理由者，應於上訴期間屆滿後20日內補提
理由書狀於本院，上訴於臺灣高等法院。
                                      書記官  田宜芳
中    華    民    國    97    年    4     月    25    日
附錄論罪科刑依據之法條：
貪污治罪條例第4條
有下列行為之一者，處無期徒刑或十年以上有期徒刑，得併科新
台幣一億元以下罰金：
一、竊取或侵占公用或公有器材、財物者。
二、藉勢或藉端勒索、勒徵、強占或強募財物者。
三、建築或經辦公用工程或購辦公用器材、物品，浮報價額、數
    量、收取回扣或有其他舞弊情事者。
四、以公用運輸工具裝運違禁物品或漏稅物品者。
五、對於違背職務之行為，要求、期約或收受賄賂或其他不正利
    益者。
前項第一款至第四款之未遂犯罰之。
貪污治罪條例第8條
犯第4 條至第6 條之罪，於犯罪後自首，如有所得並自動繳交全
部所得財物者，減輕或免除其刑；因而查獲其他正犯或共犯者，
免除其刑。
犯第 4 條至第 6 條之罪，在偵查中自白，如有所得並自動繳交
全部所得財物者，減輕其刑；因而查獲其他正犯或共犯者，減輕
或免除其刑。
貪污治罪條例第17條
犯本條例之罪，宣告有期徒刑以上之刑者，並宣告褫奪公權。
貪污治罪條例第2條
公務員犯本條例之罪者，依本條例處斷。
中華民國刑法第213 條（公文書不實登載罪）
公務員明知為不實之事項，而登載於職務上所掌之公文書，足以
生損害於公眾或他人者，處1 年以上7 年以下有期徒刑。


司法院資訊處製作；財團法人民間司法改革基金會備份。
